最高法院刑事判決　　　　　　九十六年度台上字第六五０八號
上　訴　人　甲○○
上列上訴人因違反毒品危害防制條例案件，不服台灣高等法院高
雄分院中華民國九十五年八月十日第二審判決（九十五年度上訴
字第八三五號，起訴案號：台灣高雄地方法院檢察署九十三年度
偵字第八五九七號），提起上訴，本院判決如下：
    主  文
原判決關於甲○○部分撤銷，發回台灣高等法院高雄分院。
    理  由
本件原判決認定：上訴人甲○○之兄曾國村意圖販賣而持有第一
級毒品海洛因一百二十七包（曾國村意圖販賣而持有第一級毒品
部分，業經第一審判處罪刑確定），於民國九十三年四月二十三
日下午三時許，曾國村在其高雄市三民區○○○街一八六號二樓
之一租居處，將其中十八包海洛因（驗後淨重六七五．六三公克
）置於郵局之手提紙袋（下稱手提袋或紙袋）中，暫託知情之上
訴人持有，並請上訴人攜至該址一樓大門口等候，旋為警查獲，
並扣得其所攜帶之海洛因十八包。待曾國村下樓後，見上訴人已
為警逮捕，即表示同意偕警進入上開租居處搜索，警方乃依曾國
村之供述，自上址起出曾國村單獨持有之其他海洛因一百零九包
（驗後淨重四０一五．七公克）等情。因而維持第一審論上訴人
以持有第一級毒品（達一定數量）罪，處有期徒刑貳年，併諭知
扣案之上開海洛因拾捌包沒收銷燬部分之判決，駁回上訴人在第
二審之上訴。固非無見。
惟按：(一)、客觀上為法院認定事實及適用法律基礎之證據，雖已
調查而其內容尚未明瞭者，即與未經調查無異，如遽行判決，仍
屬應於審判期日調查之證據而未予調查。原判決以：「縱使證人
曾國村未告知被告甲○○手提袋內裝海洛因，亦因上開裝盛十八
包海洛因之紙袋係郵局之郵政紙袋，紙袋開口並無拉鏈或釘扣以
緊閉開口，僅以一張報紙覆蓋於開口上方乙情，業據證人即員警
許清榮於原審（指第一審）到庭證述甚詳，並有現場照片二幀在
卷可稽，顯然可輕易打開報紙查看內容物，則被告甲○○亦可自
行察看手提袋內之內容物為何，而得知其內盛裝海洛因」等由，
資為其認上訴人辯稱：曾國村囑伊將手提袋攜至樓下，曾國村未
告知袋內所裝之物，伊亦未詢問，且未打開查看，不知其內裝有
海洛因等語，不足採信之主要論據之一（見原判決第五至六頁，
理由貳、二之(一)２）。然查上訴人係曾國村之胞妹，受其兄之囑
，攜帶上開手提袋下樓，該手提袋雖僅以報紙覆蓋於開口上方，
而可輕易打開報紙查看內容物；惟究係依憑何項事證，而可認定
上訴人已打開報紙，查知其內裝有海洛因？又前揭報紙覆蓋之情
形如何？茍上訴人未打開報紙，可否自外目視而得知其內容物？
警員查獲上訴人時，該手提袋除裝放上開海洛因十八包之外，是
否尚置有上訴人個人之物品？以上各情均仍欠明瞭，因攸關上訴
人有無犯意之判斷，自有究明之必要。原審未詳加調查說明，遽
為不利於上訴人之論斷，難謂無調查職責未盡及判決理由不備之
違法。(二)、以幫助他人犯罪之意思而參與犯罪構成要件之行為者
，仍應同負正犯之責。原判決以查無上訴人有販賣意圖之積極證
據，因認檢察官以上訴人與曾國村共同涉犯毒品危害防制條例第
五條第一項之意圖販賣而持有第一級毒品罪嫌提起公訴，其起訴
法條尚有未洽，而予變更（見原判決第九至十頁，理由貳、三之
(二)）。然查原判決認定：上訴人知情而於上開時、地，為其兄即
業經判處意圖販賣而持有第一級毒品罪刑確定之曾國村，持有前
揭海洛因等情。倘若不虛，則以查獲之海洛因多達十八包，驗後
淨重亦高達六七五公克餘，上訴人對於曾國村並非單純持有，而
係基於販賣意圖而持有一節，是否應有認識？若屬肯定，則上訴
人縱無自己販賣之意圖，然其是否係基於幫助曾國村犯罪之意思
，參與屬於意圖販賣而持有第一級毒品罪之構成要件之持有行為
，而不能辭免與曾國村共犯意圖販賣而持有第一級毒品罪之刑責
？亦均有待研求。原審未予詳酌慎斷，遽依單純持有罪論擬，亦
有可議。又上訴人縱僅單純持有第一級毒品，依原判決認定之事
實，上訴人與曾國村之間，亦有共同持有上開十八包海洛因之犯
意聯絡及行為分擔，原判決未論為共同正犯，併有判決不適用法
則之違背法令。以上或為上訴意旨所指摘，或為本院得依職權調
查之事項，應認原判決關於上訴人部分有撤銷發回之原因。
據上論結，應依刑事訴訟法第三百九十七條、第四百零一條，判
決如主文。
中　　華　　民　　國　九十六　年　 十一   月  二十三  日
                      最高法院刑事第五庭
                          審判長法官  林　增　福
                                法官  邵　燕　玲
                                法官  張　清　埤
                                法官  陳　世　雄
                                法官  蔡　國　在
      本件正本證明與原本無異
                                      書  記  官
中　　華　　民　　國　九十六　年   十一   月  二十八  日
                                                 H
